【裁判字號】    98,訴,508
【裁判日期】    980831
【裁判案由】    偽造文書等
【裁判全文】
臺灣高雄地方法院刑事判決               98年度訴字第508號
公  訴  人  臺灣高雄地方法院檢察署檢察官
被      告  乙○○
上列被告因偽造文書等案件，經檢察官提起公訴（97年度偵字第
28639號、第31182號及33283號），本院判決如下：
    主  文
乙○○犯不能安全駕駛動力交通工具罪，累犯，處有期徒刑參月
；又犯行使偽造私文書罪，累犯，處有期徒刑貳月，如附表所示
文書上偽造之「邱玉惠」之署押共貳拾玖枚，均沒收；又犯肇事
致人傷害逃逸罪，累犯，處有期徒刑柒月。應執行有期徒刑拾月
，如附表所示文書上偽造之「邱玉惠」之署名及指印共貳拾玖枚
，均沒收。
    事  實
一、乙○○前因偽造文書案件，經臺灣桃園地方法院以93年度簡
    字第196 號判決判處有期徒刑6 月確定，於民國93年10月28
    日易科罰金執行完畢。仍不知悔改，明知服用酒類已達不能
    安全駕駛動力交通工具之程度時，不得駕駛動力交通工具，
    竟於97年10月5 日14時至6 日凌晨2 時許，在高雄巿三多路
    與仁義街口某KTV 內與友人飲用6 瓶啤酒，且於酒後注意力
    減低、反應能力變慢，已無安全駕駛動力交通工具能力之狀
    況下，仍騎乘車牌號碼H88-021 號重型機車上路，嗣於同日
    凌晨3 時15分許，行經高雄巿新興區○○路與六合路口時，
    乙○○本應注意車前狀況，且隨時採取必要之措施，而依當
    時情況，並無不能注意之情形，因酒後注意力減低、反應能
    力變慢，竟疏未注意，由後撞擊徒步行經該處之丙○○，致
    丙○○倒地，受有頭部、左手擦傷之傷害（過失傷害部分未
    據告訴）。詎乙○○騎乘機車肇事致人受傷後，未採取任何
    救護丙○○之措施，且未報警前來處理，竟另基於肇事逃逸
    之犯意，棄車逕自步行離開現場（起訴書誤載為騎乘機車逃
    逸），行經高雄巿六合路與自立路口遭警查獲，經送往高雄
    巿立聯合醫院抽血檢測，於同日4 時32分許測得其血液酒精
    濃度達每公升32 3毫克（換算成呼氣酒精濃度達每公升1.61
    毫克）。然其為圖掩飾身分以卸免交通處罰及刑責，於警方
    偵辦上開犯行時，另基於於行使偽造私文書、偽造署押冒名
    應訊之單一接續犯意，冒用友人「邱玉惠」之身分資料，於
    同日上午5 時30分許起至7 時34分止，在高雄市政府警察局
    中山路派出所接受員警訊問時，向承辦警員表明其為「邱玉
    惠」而應訊，接續於附表編號1 至10所示之高雄市政府警察
    局97年10月6 日高巿警交字第B00000000 號、第B00000000
    號舉發違反道路交通管理事件通知單（含移送聯、存查聯）
    、警詢筆錄、口卡比對紀錄表、交通事故談話紀錄表、道路
    交通事故現場圖、權利告知通知書、逮捕告知本人通知書、
    逮捕告知親友通知書、車籍查詢- 基本資料詳細畫面上偽簽
    「邱玉惠」署名及按捺指印（時間、地點、文件名稱、欄位
    、偽造之署押均詳如附表1 至10所示），其中附表編號1 、
    2 所示舉發違反道路交通管理事件通知單部分，係表示該通
    知單其已收受而偽造私文書，並提出交付於取締之員警收執
    而行使之，足以生損害於警察機關司法調查及道路交通管理
    之正確性，並使邱玉惠本人有受追訴、行政處分之虞等損害
    。其於同日在臺灣高雄地方法院檢察署受訊問時，復承前犯
    意接續在附表編號11所示之訊問筆錄偽簽「邱玉惠」署名及
    按捺指印（時間、地點、文件名稱、欄位、偽造之署押均詳
    如附表11所示），足以生損害於司法偵查之正確性，並使邱
    玉惠本人有受追訴之虞之損害。嗣乙○○在其偽造署押及行
    使偽造私文書之犯行未為任何有偵查犯罪職權之公務員知悉
    前，於97年10月21日具狀向臺灣高雄地方法院檢察署自首有
    偽冒「邱玉惠」之名義為上開行為，始悉上情。
二、案經乙○○自首及高雄市政府警察局新興分局報請臺灣高雄
    地方法院檢察署檢察官偵查起訴。
    理  由
一、證據能力部分
    按被告以外之人於審判外之陳述，雖不符刑事訴訟法第159
    條之1 至第159 條之4 之規定，而經當事人於審判程序同意
    作為證據，法院審酌該言詞陳述或書面陳述作成時之情況，
    認為適當者，亦得為證據，刑事訴訟法第159 條之5 第1 項
    定有明文。被告及檢察官對於本判決所引用之審判外陳述之
    證據能力，於本院準備程序時，表示同意作為證據使用，茲
    審酌該等言詞陳述作成時之情況，並無非法取供或不宜作為
    證據之情事，爰依上開規定作為本案證據使用。
二、認定犯罪事實所憑之證據及理由
(一)、被告於97年10月5 日14時至6 日凌晨2 時許，在高雄巿三多
    路與仁義街口某KTV 內與友人飲用6 瓶啤酒後，騎乘車牌號
    碼H88-021 號重型機車上路，於同日凌晨3 時15分許，行經
    高雄巿新興區○○路與六合路口時，由後撞擊徒步行經該處
    之丙○○，嗣步行至高雄巿六合路與自立路時遭警查獲，經
    送往高雄巿立聯合醫院抽血檢測，於同日4 時32分許測得其
    血液酒精濃度達每公升323 毫克（換算成呼氣酒精濃度達每
    公升1.61毫克）等情，業據被告於警詢、偵查及本院審理時
    坦承不諱，復有高雄市政府警察局97年10月6 日高巿警交字
    第B00000000 號、第B00000000 號舉發違反道路交通管理事
    件通知單、高雄市立聯合醫院生化檢驗單、刑法第18 5條之
    3 案件測試觀察紀錄表、道路交通事故現場圖、道路交通事
    故調查報告表(一)(二)、交通事故談話紀錄表及照片5 幀等證附
    卷可稽。查飲酒後酒精會使人之自主神經系統產生亢奮與認
    知功能的暫時性缺損，且酒後駕車之駕駛人對於移動景物之
    追蹤能力、經強光照射後恢復視力之能力、監視注意四周之
    能力，均較平時缺乏，故道路交通安全規則第114 條第2 款
    規定「汽車駕駛人有飲用酒類或其他類似物後，其吐氣所含
    酒精濃度超過每公升0.25毫克或血液中酒精濃度超過百分之
    0.05以上者，不得駕車」。且飲酒後呼氣酒精濃度已達每公
    升0.55毫克以上，肇事率為一般正常人之10倍，認為已達不
    能安全駕車之標準，此業經法務部88年5 月18日以法88檢字
    第001669號函告週知，應為絕對不能安全駕駛動力交通工具
    。被告經抽血測得之血液酒精濃度高達每公升323 毫克，換
    算成呼氣酒精濃度達每公升1.61毫克，已超過0.55MG/L之標
    準值甚多，且確因酒精濃度過量，致騎乘機車由後撞擊證人
    丙○○而肇事，顯見當時被告騎乘上開機車之操控機車之注
    意力、控制力及反應能力均顯然減低，已達不能安全駕駛動
    力交通工具之情狀無疑。
(二)、又前揭被告冒用「邱玉惠」之名義應訊，並於附表所示之文
    件偽造「邱玉惠」署名及按捺指印後，持以交付員警收執等
    情，業據被告於警詢、偵查及本院審理時供承不諱，核與證
    人即被害人邱玉惠於偵查中證述：遭被告冒用其名義之情節
    等語相符，復有高雄市政府警察局97年10月6 日高巿警交字
    第B00000000 號、第B00000000 號舉發違反道路交通管理事
    件通知單、警詢筆錄、口卡比對紀錄表、交通事故談話紀錄
    表、道路交通事故現場圖、權利告知通知書、逮捕告知本人
    通知書、逮捕告知親友通知書、車籍查詢- 基本資料詳細畫
    面及台灣高雄地方法院檢察署偵訊筆錄等證附卷可憑。
(三)、被告騎乘機車於上揭時、地由後撞擊證人丙○○，致證人丙
    ○○倒地，因而受有頭部、左手擦傷之傷害，未採取必要之
    救護措施，亦未報警處理，旋即棄車步行離開現場，並經員
    警於高雄巿六合路與自立路口查獲之事實，業經被告於本院
    審理時坦承不諱，核與證人即被害人丙○○於警詢、偵查及
    本院審理中證述：遭到被告所騎乘之機車撞擊後，被告並未
    留於現場等語大致相符，並經證人即承辦員警甲○○於本院
    審理中證稱：被告當時是沿著六合路由東向西行走，經由現
    場民眾提供被告之特徵，在六合路與自立路口被巡邏員警查
    獲，距離六合路與南台路口約50公尺左右等語無訛，復有道
    路交通事故現場圖、道路交通事故調查報告表(一)(二)、交通事
    故談話紀錄表、照片5 幀及高雄市立聯合醫院98年5 月6日
    高市聯醫病字第0980 0029 31號函所附之丙○○就診時之病
    歷資料影本附卷可參。至於公訴意旨認被告係騎乘機車逃逸
    ，容有誤會，附此敘明。
(四)、綜上所述，足認被告上開自白核與事實相符，洵堪採信。本
    案事證明確，被告犯行應堪認定，應依法論科。
三、論罪科刑
(一)、按於舉發違反道路交通管理事件通知單上偽造他人姓名，單
    從形式上觀察，即足以知悉係表示由他人名義出具領受通知
    聯之證明，自屬刑法第210 條之私文書（最高法院83年台上
    字第6631號判例意旨參照）。次按刑法上之偽造署押罪，係
    指單純偽造簽名、畫押而言，若在制式之書類上偽造他人簽
    名，已為一定意思表示，具有申請書或收據等類性質者，則
    係犯偽造文書罪（最高法院85年度台非字第146 號判決意旨
    參照）。被告在如附表編號1 至2 所示之高雄市政府警察局
    舉發違反道路交通管理事件通知單欄位上偽造「邱玉惠」之
    署名，表示收受違反道路交通管理事件通知單之證明，係屬
    偽造私文書至明。
(二)、按刑法上之「署押」，係指於紙張或物體上簽署之姓名或其
    他符號，以表示其承認所簽署文書之效力，與印文有同一效
    力，而刑法上所謂偽造署押，係指未經他人之授權或同意，
    而擅自簽署他人之姓名或畫押（包括以他人之名義按捺指印
    之情形）者而言（最高法院93年度台上字第2057號判決意旨
    參照）；次按司法警察或司法警察官於詢問犯罪嫌疑人時所
    製作之詢問筆錄，係記載對於犯罪嫌疑人之詢問及其陳述，
    其內容當然含有受詢問人之意思表示，因該筆錄為公務員職
    務上所製作之文書，故為公文書之一種。受詢問人雖在筆錄
    之末簽名、蓋章或按指印，以擔保該筆錄之憑信性，但不能
    因此即認為該筆錄係受詢問人所製作，而變更其公文書之性
    質。從而，被告在「偵訊筆錄」上偽造署押，並未表示另外
    製作何種文書，應只論以偽造署押罪，不另論行使偽造私文
    書罪（最高法院91年度台非字第294 號判決可資參照）；又
    按權利告知書、逮捕通知書，係警方因逕行拘提或逮捕犯罪
    嫌疑人，為證明詢問程序確依刑事訴訟法規定告知被拘提人
    或被逮捕人，被告知者於通知欄偽簽他人姓名及按捺指印，
    僅係處於受通知者之地位，尚不能表示有另外製作何種文書
    之意思（最高法院91年度台非字第295 號判決參照）。因此
    ，被告在附表編號3 至11所示之警詢筆錄、口卡比對紀錄表
    、交通事故談話紀錄表、道路交通事故現場圖、權利告知通
    知書、逮捕告知本人通知書、逮捕告知親友通知書、車籍查
    詢- 基本資料詳細畫面及偵訊筆錄等均係公務員依法製作，
    並命受訊問人簽名、按捺指紋確認，其上所偽造「邱玉惠」
    之署名、指印，不過係被告用以掩飾身分，並非足以為表示
    一定用意之證明，核屬偽造署押行為。
(三)、核被告酒後駕車及肇事逃逸行為為警查獲後，接續多次偽造
    「邱玉惠」之簽名及按捺指印於如附表編號1 至11所示之文
    書處，並進而持偽造如附表編號1 至2 號所示之「高雄市政
    府警察局舉發違反道路交通管理事件通知單」交付予司法警
    察而行使之，足以使被害人邱玉惠有受刑事追訴之危險，且
    妨害司法機關對於犯罪偵查之正確性，分別係犯刑法第185
    條之3 服用酒類不能安全駕駛動力交通工具而駕駛罪、同法
    第185 條之4 肇事致人傷害逃逸罪及同法第216 條、第210
    條之行使偽造私文書罪。其先後於如附表編號1 至11所示之
    文書上偽造「邱玉惠」之簽名及按捺指印多次，從客觀上觀
    察係於同一刑事案件中，欲達同一逃避刑責目的之接續數個
    舉動，在主觀上顯係基於一貫之犯意，在客觀上各動作係時
    間密切接近接續地侵害同一法益所為，且各行為獨立性極為
    薄弱，難以強行分開，應視為數個舉動之接續施行，應包括
    於一行為予以評價，為接續犯。被告上開接續多次偽造署押
    ，為偽造私文書之階段行為，而偽造私文書之低度行為，又
    為行使之高度行為所吸收，皆不另論其偽造署押及偽造私文
    書罪。被告所犯上開3 罪，犯意各別，犯罪構成要件互殊，
    應予分論併罰。
(四)、被告前因偽造文書案件，經臺灣桃園地方法院以93年度簡字
    第196 號判決判處有期徒刑6 月確定，於93年10月28日易科
    罰金執行完畢，有臺灣高等法院被告前案紀錄表附卷可稽，
    其於有期徒刑易科罰金執行完畢後，5 年內故意再犯本件有
    期徒刑以上3 罪，均為累犯，各應依刑法第47條第1 項之規
    定，各加重其刑。又本件被告於97年10月21日具狀向臺灣高
    雄地方法院檢察署自首有偽冒「邱玉惠」之名義為上開行為
    ，有該刑事自首狀在卷可憑，足見被告係於偵查犯罪機關得
    知其為犯人前自首有偽冒「邱玉惠」之名義為行使偽造私文
    書行為，堪認被告就就行使偽造私文書部分，符合自首之要
    件，爰就此部分犯行依刑法第62條前段之規定減輕其刑。被
    告就行使偽造私文書犯行部分同時刑有加重減輕，應先加後
    減之。至被告酒醉駕車及肇事逃逸部分，依卷附刑法第185
    條之3 案件測試觀察紀錄表記載查獲原因為「交通事故處理
    發現」，尚非因被告自首而查獲，足見員警業已發覺其服用
    酒類不能安全駕駛而駕駛之行為後，被告始就上開犯行自白
    ，且員警在查獲被告前，業已知悉被告為肇事者，業如前述
    ，故就服用酒類不能安全駕駛而駕駛及肇事逃逸致人傷害之
    犯行而言，被告尚無成立自首可言，附此敘明。
(五)、爰審酌被告前於97年間因酒後駕駛之公共危險案件，經本院
    以97年度審交簡第1993號判決判處拘役55日確定在案，有臺
    灣高等法院被告前案紀錄表在卷可考，竟仍不知反省，明知
    酒後騎車之危險性，既漠視自己安危，更罔顧公眾行之安全
    ，於服用酒類後，呼氣中酒精濃度達每公升1.61毫克，已處
    於不能安全駕駛動力交通工具之狀態，仍騎乘機車上路，由
    後撞擊被害人丙○○，於他人之生命安全危害非輕，本院前
    次量刑顯未對被告造成警惕之作用，且此次經警查獲後，竟
    為逃避本件刑責，冒用「邱玉惠」之名義應訊，並偽造「邱
    玉惠」之署名、指印，其所為除將可能使邱玉惠本人疲於出
    庭應訊並蒙受不白之冤外，更易使司法機關錯誤開啟訴追對
    象，浪費司法資源，進而危及司法之公正性及正確性，是被
    告之惡行當屬非輕，自應受有相當程度之刑事非難，惟念其
    嗣後坦承全部犯行，犯後態度良好等一切情狀，分別量處如
    主文所示之刑，並定其應執行之刑，以示懲儆。如附表所示
    文件上偽造之「邱玉惠」署名及指印共29枚（含簽名15枚及
    指印14枚），爰依刑法第21 9條規定，不問屬於犯人與否，
    宣告沒收之。
據上論斷，應依刑事訴訟法第299 條第1 項前段，刑法第185 條
之3 、第185 條之4 、第216 條、第210 條、第47條第1 項、第
62條第1 項前段，第51條第5 款、第219 條，刑法施行法第1 條
之1 ，判決如主文。
本案經檢察官周天畏到庭執行職務。
中    華    民    國    98    年    8    月    31    日
               刑事第十九庭  審判長   法  官  李代昌
                                      法  官  周宛瑩
                                      法  官  文昌
以上正本證明與原本無異。
如不服本判決應於收受本判決後10日內向本院提出上訴書狀，其
未述上訴理由者，並得於提起上訴後10日內向本院補提理由書
狀（均須按他造當事人之人數附繕本)「 切勿逕送上級法院」。
中    華    民    國    98    年    9     月    1     日
                                     書記官  紀龍年
附表：
┌─┬────┬────┬──────────┬─────────────┬──┬────┬────┐
│編│時  間  │地  點  │     文件名稱       │欄            位          │偽造│偽造指紋│出  處  │
│號│        │        │                    │                          │署名│捺印    │        │
├─┼────┼────┼──────────┼─────────────┼──┼────┼────┤
│1 │97年10月│高雄市政│高雄市政府警察局舉發│收受通知聯者簽章欄（1 式3 │2枚 │無      │（偵卷2 │
│  │6日     │府警察局│違反道路交通管理事件│聯，被告於第2 聯即移送聯上│    │        │第18頁）│
│  │        │新興分局│通知單移送聯、存查聯│偽造「邱玉惠」署名，署名部│    │        │        │
│  │        │民中山路│（高巿警交字第B03715│分因複寫，致第3 聯即存根聯│    │        │        │
│  │        │派出所  │990號）             │部分，亦有偽造「邱玉惠」之│    │        │        │
│  │        │        │                    │署名。                    │    │        │        │
├─┼────┼────┼──────────┼─────────────┼──┼────┼────┤
│2 │97年10月│同上    │高雄市政府警察局舉發│收受通知聯者簽章欄（1 式3 │2枚 │無      │（偵卷2 │
│  │6日     │        │違反道路交通管理事件│聯，被告於第2 聯即移送聯上│    │        │第18頁）│
│  │        │        │通知單移送聯、存查聯│偽造「邱玉惠」署名，署名部│    │        │        │
│  │        │        │(高巿警交字第B037159│分因複寫，致第3 聯即存根聯│    │        │        │
│  │        │        │91號)               │部分，亦有偽造「邱玉惠」之│    │        │        │
│  │        │        │                    │署名。                    │    │        │        │
│  │        │        │                    │                          │    │        │        │
├─┼────┼────┼──────────┼─────────────┼──┼────┼────┤
│3 │97年10月│同上    │警詢筆錄            │應告知事項欄、受訊問人欄及│2枚 │4 枚（含│（偵卷1 │
│  │6 日上午│        │                    │騎縫處                    │    │騎縫處）│第6頁 至│
│  │7時12 分│        │                    │                          │    │        │第7頁） │
│  │起至同日│        │                    │                          │    │        │（起訴書│
│  │7時34 分│        │                    │                          │    │        │誤載為「│
│  │        │        │                    │                          │    │        │邱玉惠」│
│  │        │        │                    │                          │    │        │之簽名、│
│  │        │        │                    │                          │    │        │指印各2 │
│  │        │        │                    │                          │    │        │枚）    │
├─┼────┼────┼──────────┼─────────────┼──┼────┼────┤
│4 │97年10月│同上    │口卡比對紀錄表      │簽名捺印處及被比對人處    │2枚 │2枚     │（偵卷1 │
│  │6日     │        │                    │                          │    │        │第9 頁）│
│  │        │        │                    │                          │    │        │        │
├─┼────┼────┼──────────┼─────────────┼──┼────┼────┤
│5 │97年10月│同上    │交通事故談話紀錄表  │受訪談人處                │1枚 │3枚     │（偵卷1 │
│  │6 日5 時│        │                    │                          │    │        │第20頁）│
│  │50分    │        │                    │                          │    │        │（起訴書│
│  │        │        │                    │                          │    │        │誤載為「│
│  │        │        │                    │                          │    │        │邱玉惠」│
│  │        │        │                    │                          │    │        │之簽名1 │
│  │        │        │                    │                          │    │        │枚）    │
├─┼────┼────┼──────────┼─────────────┼──┼────┼────┤
│6 │97年10月│同上    │道路交通事故現場圖  │空白處                    │1枚 │1枚     │（偵卷1 │
│  │6 日（誤│        │                    │                          │    │        │第24頁）│
│  │載為10月│        │                    │                          │    │        │        │
│  │5日）   │        │                    │                          │    │        │        │
├─┼────┼────┼──────────┼─────────────┼──┼────┼────┤
│7 │97年10月│同上    │權利告知通知書      │被告知人欄                │1枚 │1枚     │（偵卷1 │
│  │6 日5 時│        │                    │                          │    │        │第28頁）│
│  │30分    │        │                    │                          │    │        │        │
├─┼────┼────┼──────────┼─────────────┼──┼────┼────┤
│8 │97年10月│同上    │逮捕告知本人通知書  │被通知人欄                │1枚 │1枚     │（偵卷1 │
│  │6 日5 時│        │                    │                          │    │        │第29頁）│
│  │30分    │        │                    │                          │    │        │        │
├─┼────┼────┼──────────┼─────────────┼──┼────┼────┤
│9 │97年10月│同上    │逮捕告知親友通知書  │被通知人欄                │1枚 │1枚     │（偵卷1 │
│  │6 日5 時│        │                    │                          │    │        │第30頁）│
│  │30分    │        │                    │                          │    │        │        │
├─┼────┼────┼──────────┼─────────────┼──┼────┼────┤
│10│97年10月│同上    │車籍查詢- 基本資料詳│空白處                    │1枚 │1枚     │（偵卷1 │
│  │6 日5 時│        │細畫面              │                          │    │        │第32頁）│
│  │30分    │        │                    │                          │    │        │        │
│  │        │        │                    │                          │    │        │        │
├─┼────┼────┼──────────┼─────────────┼──┼────┼────┤
│11│97年10月│        │97年10月6 日之偵訊筆│受訊問人欄                │1枚 │無      │（偵卷1 │
│  │6 日下午│        │錄                  │                          │    │        │第37頁）│
│  │5 時8 分│        │                    │                          │    │        │        │
│  │至5 時15│        │                    │                          │    │        │        │
│  │分      │        │                    │                          │    │        │        │
├─┼────┴────┴──────────┴─────────────┼──┼────┼────┤
│合│                                                                    │15枚│14枚    │共29枚  │
│計│                                                                    │    │        │        │
└─┴──────────────────────────────────┴──┴────┴────┘
附錄本件論罪科刑法條：
刑法第185條之3
服用毒品、麻醉藥品、酒類或其他相類之物，不能安全駕駛動力
交通工具而駕駛者，處一年以下有期徒刑、拘役或三萬元以下罰
刑法第185條之4
駕駛動力交通工具肇事，致人死傷而逃逸者，處6 月以上5 年以
下有期徒刑。
刑法第210 條
偽造、變造私文書，足以生損害於公眾或他人者，處5 年以下有
期徒刑。
刑法第216 條
行使第210 條至第215 條之文書者，依偽造、變造文書或登載不
實事項或使登載不實事項之規定處斷。


司法院資訊處製作；財團法人民間司法改革基金會備份。
